【裁判字號】    97,保險上易,22
【裁判日期】    980318
【裁判案由】    給付保險金
【裁判全文】
臺灣高等法院民事判決              97年度保險上易字第22號
上  訴  人  國泰人壽保險股份有限公司
法定代理人  甲○○
訴訟代理人  賴盛星律師
複 代理 人  程才芳律師
被 上訴 人  乙○○
上列當事人間給付保險金事件，上訴人對於中華民國97年5月30
日臺灣臺北地方法院97年度保險字第25號第一審判決提起上訴，
本院於98年3月4日言詞辯論終結，判決如下：
    主  文
原判決關於命上訴人給付被上訴人新臺幣捌拾捌萬元，及自民國
九十六年十一月二日起至清償日止，按年息百分之十計算之利息
部分，暨訴訟費用之裁判均廢棄。
上開廢棄部分，被上訴人在第一審之訴駁回。
第一、二審訴訟費用均由被上訴人負擔。
    事實及理由
一、被上訴人起訴主張：被上訴人之子丙○○於民國95年5月29
    日以自己為被保險人，向上訴人投保「國泰人壽有巢氏定期
    壽險（保單號碼：0000000000）」（下稱系爭保險契約），
    約定保險期間自95年6月2日起至102年6月1日止，保險金額
    逐年遞減，第1年為新台幣（下同）100萬元、第2年為88萬
    元，受益人為被保險人之法定繼承人。嗣丙○○於投保次年
    即96年6月15日因心肌梗塞至國防醫學院三軍總醫院（下稱
    三軍總醫院）接受心臟手術，惟仍於96年7月1日死亡。被上
    訴人係丙○○唯一之法定繼承人，即系爭保險契約之受益人
    ，依系爭保險契約之約定，上訴人應給付被上訴人88萬元保
    險金，然經被上訴人檢附丙○○之死亡證明書向上訴人請求
    ，上訴人卻拒絕理賠，爰依系爭保險契約之法律關係，請求
    上訴人應給付被上訴人88萬元，及自96年11月1日起至清償
    日止，按年息10%計算之利息等語。
二、上訴人則以：丙○○於投保系爭保險契約前，即因罹患糖尿
    病、高血脂症、痛風等疾病於93年1月起至台北市立萬芳醫
    院求診，然其於投保系爭保險契約時，卻未據實向上訴人告
    知其患有前開疾病，而於要保書詢問事項中，就是否罹患前
    開病症之詢問事項均勾選「否」，業已變更或減少上訴人對
    危險之估計。又丙○○之死亡原因為「冠心症併急性心肌梗
    塞」，而冠狀動脈心臟病及心肌梗塞為糖尿病患者之重要併
    發症及死因，顯見丙○○罹患之糖尿病，與其上述之死因具
    有關連性（即或然性），上訴人乃於96年9月12日依保險法
    第64條之規定寄發存證信函予被上訴人，解除系爭保險契約
    ，因此，上訴人自無給付被上訴人上述保險金之義務等語，
    資為抗辯。
三、本件經原法院判決：上訴人應給付被上訴人88萬元，及自96
    年11月2日起至清償日止，按年息10%計算之利息，並駁回被
    上訴人其餘之訴。上訴人不服原判決，上訴聲明為：（一）
    原判決不利於上訴人部分廢棄。（二）前項廢棄部分，被上
    訴人在第一審之訴駁回。被上訴人則答辯聲明：上訴駁回。
    （原法院判決被上訴人敗訴部分，即96年11月1日該日之利
    息，未據被上訴人聲明不服，已告確定。）
四、經查：丙○○於95年5月29日以自己為被保險人，向上訴人
    投保系爭保險契約，約定保險期間自95年6月2日起至102年6
    月1日止，保險金額逐年遞減，第2年為88萬元，受益人為丙
    ○○之法定繼承人。嗣丙○○於投保次年即96年7月1日因「
    冠心症併急性心肌梗塞」引發「心臟衰竭」進而引發「多重
    器官衰竭」死亡，而被上訴人為丙○○唯一之法定繼承人，
    為系爭保險契約之唯一受益人等情，有保險單、房貸型壽險
    專用要保書、死亡證明書、全戶除戶資料查詢結果可憑（原
    審卷第5、6、11、46、47頁、第96至98頁），堪信此部分之
    事實為真正。
五、本件爭點：（本院卷第47頁背面）
    上訴人依保險法第64條第2項規定解除系爭保險契約，是否
    有理由？
（一）按「訂立契約時，要保人對於保險人之書面詢問，應據實
      說明。要保人故意隱匿，或因過失遺漏，或為不實之說明
      ，足以變更或減少保險人對於危險之估計者，保險人得解
      除契約；其危險發生後亦同。但要保人證明危險之發生未
      基於其說明或未說明之事實時，不在此限。」保險法第64
      條第1、2項分別定有明文。又保險契約為最大誠信契約，
      倘要保人有故意隱匿，或因過失遺漏，或為不實之說明，
      足以變更或減少保險人對於危險之估計之情事，要保人如
      主張保險人不得解除保險契約，即應就保險事故與要保人
      所未告知或不實說明之事項並無關聯，且該事項已確定對
      保險事故之發生不具任何影響，保險人亦未因該未告知或
      不實說明之事項，而造成額外之負擔，對價平衡並未遭破
      壞予以證明始可，亦即須就保險事故與要保人所未告知或
      不實說明之事項間之無關聯，證明其必然性；倘有其或然
      性，即不能謂有上開法條但書適用之餘地，保險人非不得
      解除保險契約（最高法院92年台上第1761號判決意旨參照
      ）。
（二）經查：
  １、被上訴人主張：丙○○於95年7月12日在基隆市立醫院健
      康檢查時，身體健康，並無糖尿病等語。惟丙○○於95年
      5月29日投保系爭保險契約前，曾因患有糖尿病、高血脂
      症、痛風等疾病向台北市立萬芳醫院求診，有該院97年4
      月18日萬院醫病字第0970002681號函附之丙○○93年1月6
      日至95年4月7日之病歷可按（原審卷第77至第84頁）。雖
      丙○○於95年7月12日在基隆市立醫院接受成人預防保健
      檢查時，其血糖值為正常，有健康檢查報告可憑（原審卷
      第12至第14頁），然丙○○於93年10月28日曾因體重減輕
      ，經基隆市立醫院測量其飯後血糖值為513mg/dl，該院遂
      轉介丙○○至署立基隆醫院診療，據署立基隆醫院回覆之
      血糖值為573mg/ dl，並診斷為糖尿病，因此，基隆市立
      醫院95年7月12日預防保建所測得之血糖值，是否為診療
      服藥後之血糖值，尚無法確定，亦有基隆市立醫院97年4
      月3日基醫行壹字第0970001079號函可按（原審卷第72頁
      ），準此，丙○○於95年5月29日投保系爭保險契約前，
      曾患有糖尿病、高血脂症、痛風等疾病，應堪認定。是被
      上訴人以丙○○之上開健康檢查報告，據以主張丙○○於
      投保系爭保險契約前並無糖尿病等情，應不可採。
  ２、丙○○於系爭保險契約要保書詢問事項，就「過去5年內
      是否曾因患有糖尿病」之詢問事項勾選「否」，有該要保
      書可按（原審卷第46頁），可知，丙○○確有未據實告知
      其罹患糖尿病之情事。又依上訴人於評估是否承保之審查
      標準第壹章、壹. 新陳代謝疾病、腫瘤及中毒等，編號10
      0a「糖尿病」之審查標準載有：「……糖尿病之現症與既
      往症合於下列所有基準時，始為承保對象。A.環境條件良
      好者。B.發病年齡30歲以上者。C.依照主治醫師證明過去
      3年內接受醫療管理者。D.體格評分155分以下，及血壓值
      評分30分以下者。E.心臟、血管、腎臟無既往症者。F.無
      糖尿病性昏睡之既往症者。」且糖尿病之發病年齡如係在
      29歲以前，為拒絕承保，如為30歲以上，則需由審查醫師
      評分後決定是否承保，其中發病年齡如為30至49歲者，缺
      陷之死亡指數計算分數為75分、發病年齡如為50歲以上者
      ，缺陷之死亡指數計算分數為50分，亦有該審查標準可憑
      （本院卷第24至26頁），足見丙○○於投保前曾罹患糖尿
      病，惟未據實告知確有影響上訴人承保系爭保險契約之意
      願及危險之估計。
  ３、又丙○○於投保前曾罹患糖尿病，未據實告知，與其上開
      死亡原因，二者間是否具有關連性部分，被上訴人雖主張
      ：二者間並無因果關係等語。然依三軍總醫院於97年4月7
      日以院三醫勤字第0970004896號函覆原法院意旨載有：「
      查賴員（即丙○○）因急性心肌梗塞造成心因性休克，經
      冠狀動脈及心臟移植二次手術無效後多重器官衰竭死亡。
      該員有糖尿病，其死亡與糖尿病無直接關係，但糖尿病長
      期可能造成冠狀動脈疾病，應有間接關係。」等語（原審
      卷第64頁）。另本院將丙○○三軍總醫院、基隆市立醫院
      及台北市萬芳醫院之病歷資料，送請國立臺灣大學醫學院
      附設醫院鑑定結果，該院認為：「（一）糖尿病為造成動
      脈硬化及與之相關的冠狀動脈心臟病（含括心肌梗塞）之
      危險因子……一般而言，糖尿病患發生冠狀動脈心臟病及
      心肌梗塞的機率為無糖尿病者的2至4倍。因此，糖尿病患
      者確實容易引起冠狀動脈心臟病或心肌梗塞，增加發生率
      約2至4倍。（二）……有糖尿病病史的心肌梗塞病患之短
      中期死亡率（心肌梗塞後1個月至4年）比沒有糖尿病病史
      者高出約40%。……賴先生於生前罹患糖尿病、高血脂症
      ，可能間接造成心肌梗塞發作比較嚴重，從而引起心因性
      休克死亡。惟心肌梗塞病發引起心因性休克之原因甚多，
      主要與冠狀動脈阻塞位置與嚴重程度有關，糖尿病及高血
      脂症縱有影響，也屬次要」等語，有該院97年12月29日校
      附醫秘字0970002239號函可憑（本院卷第88至89頁），足
      見丙○○因心肌梗塞死亡與其所罹患之糖尿病，難謂無關
      連性。故被上訴人主張丙○○於投保前曾罹患糖尿病，與
      其上開之死亡原因，二者間並無因果關係等語，亦不可採
      。
  ４、此外，被上訴人復未能就丙○○未據實告知曾罹患糖尿病
      與因心肌梗塞死亡，二者間之無關聯性，舉證證明其必然
      性，則依上開（一）之說明，本件自無保險法第64條第2
      項但書之適用。故上訴人於96年9月12日為解除系爭保險
      契約之意思表示，並於同年月14日送達被上訴人（原審卷
      第9至10頁、第110頁），核與保險法第64條規定，尚無不
      合。
六、綜上所述，上訴人依保險法第64條規定，解除系爭保險契約
    ，經核尚無不合。從而，被上訴人本於系爭保險契約法律關
    係，請求上訴人給付被上訴人88萬元，及自96年11月2日起
    至清償日止，按年息10%計算之利息，為無理由，不應准許
    。原審就此部分判命上訴人給付，自有未洽。上訴意旨指摘
    原判決此部分不當，聲明廢棄改判，為有理由。自應由本院
    予以廢棄改判如主文第2項所示。
七、本件事證已臻明確，兩造其餘之攻擊、防禦方法核與判決結
    果不生影響，爰毋庸一一論述，併此敘明。
八、據上論結，本件上訴為有理由，依民事訴訟法第450條、第
    78條，判決如主文。
中    華    民    國    98    年    3     月    18    日
                    民事第十二庭
                        審判長法  官  陳駿璧
                              法  官  王麗莉
                              法  官  陳邦豪
正本係照原本作成。
不得上訴。
中    華    民    國    98    年    3     月    18    日
                              書記官  李佳樺


司法院資訊處製作；財團法人民間司法改革基金會備份。
